【裁判字號】    97,選上更(二),22
【裁判日期】    980312
【裁判案由】    選罷法
【裁判全文】
臺灣高等法院刑事判決            97年度選上更(二)字第22號
上  訴  人  臺灣新竹地方法院檢察署檢察官
上  訴  人
即  被  告  甲○○
選任辯護人  張振興  律師
上列上訴人因被告違反公職人員選舉罷免法案件，不服臺灣新竹
地方法院96年度選訴字第1005號，中華民國 96年1月26日第一審
判決（起訴案號：臺灣新竹地方法院檢察署94年度選偵字第55號
、第60號），提起上訴，經判決後，由最高法院第二次發回更審
，本院判決如下：
    主  文
原判決撤銷。
甲○○共同對於有投票權之人，交付賄賂，而約其投票權為一定
之行使，處有期徒刑壹年肆月，褫奪公權貳年，減為有期徒刑捌
月，褫奪公權壹年。甲○○、李文柱、簡淑女分別與洪榮炫、葉
秀雄、李文福、鄒李玉燕、何貴權、鍾露國預備交付之賄賂如附
表一之1、4、7、8、9、10所示未發放之款項連帶沒收。又扣案
由簡淑女記載之筆記本壹本沒收。
    事  實
一、甲○○係新竹市議會第7 屆市議員選舉第1 選區（即新竹市
    東區，選舉投票日為民國〈下同〉94年12月3 日）候選人，
    李文柱為新竹市東區新莊里里長，簡淑女為李文柱之妻（以
    上2人業經原審分別判處有期徒刑6月確定），甲○○與李文
    柱因參與客家團體活動而認識。甲○○於93年 9月間籌組民
    主進步黨客家諮詢委員會新竹市會（以下簡稱：客諮會，該
    會會員均為委員，會員入會並無資格限制）時，邀請李文柱
    、簡淑女入會擔任委員，李文柱夫妻亦找來多人入會支持甲
    ○○，彼此間互動甚為頻繁。緣甲○○於87年及91年間參加
    新竹市議會第5屆市議員南區及新竹市議會第6屆市議員東區
    選舉均以落選收場，另於93年間，對李文柱表示仍將參選新
    竹市議會第 7屆市議員東區選舉，李文柱亦表態支持，迨甲
    ○○於94年間獲得民主進步黨提名參選新竹市議會議員東區
    選舉後，明知公職人員之選舉乃民主政治重要之表徵，為期
    選舉公正、公平，及選民之自由意志不應受外力不當干預，
    不得對於有投票權之人為交付賄賂之行為，竟因先前已經落
    選2次，為求順利當選，乃於同年10月間某日上午6時許，單
    獨前往李文柱位在新竹市○區○○里○○街332巷2弄 2號住
    處，委請李文柱儘量找尋樁腳，由樁腳計算可掌握之選舉票
    數後向李文柱回報，原則上以每票新臺幣 （下同）500元之
    代價（惟樁腳彭余雙行賄之部分係以每票 1,000元之代價，
    詳如後述），由李文柱將賄款交給樁腳，再由樁腳發放款項
    之方式行賄，李文柱基於與甲○○先前交誼之情感，為使甲
    ○○順利當選，當場答應甲○○之請託，且同意可先行墊錢
    支應，而與李文柱共同基於對有投票權人交付賄賂，約定投
    票權為一定行使之犯意，數日之後，並將上情轉知同具為甲
    ○○投票行賄犯意聯絡之簡淑女。嗣李文柱依上開買票計劃
    在新竹市新莊里居民間尋覓樁腳，甲○○則於同年11月間之
    某日，單獨前往李文柱上址住處，將總數20萬元之千元紙鈔
    交給李文柱，用以支應李文柱行賄時之花費。李文柱於各樁
    腳回報票數後，甲○○與李文柱、簡淑女夫妻乃共同對於有
    投票權人交付賄賂，（如附表一之人，但鄒李玉燕除外）約
    定投票權為一定行使之犯意，或由古榮成、李文柱、簡淑女
    分別與如附表一所示之各該椿腳共同基於預備對於有投票權
    之人，行求期約或交付賄賂或其他不正利益，而約其為投票
    權一定之行使之犯意，由李文柱單獨或夥同簡淑女，以李文
    柱、簡淑女夫妻平日收取之停車費收入及家裡原有之流動資
    金墊支，或以甲○○交付之上開款項交付予如附表一所示之
    樁腳（鄒李玉燕本身部分除外，行賄之時間、地點、行賄方
    式詳如附表一所示，至各該樁腳等人違反公職人員選舉罷免
    法等犯行部分，業經原審判處罪刑確定）。李文柱為了統計
    已為甲○○處理而認為可以掌握之選票數目，遂分次將各樁
    腳之姓名、偏名或可得特定身份之稱謂及各樁腳回報之票數
    告訴簡淑女，指示簡淑女詳為記載，以便日後向甲○○請款
    ，簡淑女為掩人耳目，乃依李文柱口述內容，在其所有之筆
    記本內頁，以代號代表樁腳、數字表示樁腳可得掌握票數之
    登載方式，作成「11/7：秀琴67斤、木根3斤共70」、「11/
    10： 和田25斤、富30斤、木根8斤+6斤＝14、淑女4+6斤+2
    =12、石12斤、翁4斤、根4斤  210」、「11 /14：何30斤、
    國21斤、福66斤+4 =70、秀雄17斤、淑女 9+13+13+2 175外
    14 」、「11/16 ：秀琴67斤、雙36斤103」之記錄（其中代
    號「秀琴」即王黃秀琴、「木根」或「根」即蔡木根之妻蔡
    徐秀蘭、「和田」即許和田、「富」即洪榮炫、「淑女」即
    簡淑女、「燕」即鄒李玉燕、「何」即何貴權、「國」即鍾
    露國、「福」即李文福、「秀雄」即葉秀雄、「雙」即彭余
    雙。「+」指樁腳追加票數，「斤」指票數，「共70」、「
    210 」、「175」、「103」指各該部分票數總和。「 175外
    14」，指 175票中包含新莊里外14票，「淑女」後之數字包
    括簡淑女自稱所買票交付賄款之票數21票及人情票28票，其
    餘樁腳名稱後之數字為各樁腳向李文柱回報之票數，其中行
    賄代號「石」、「翁」，及「淑女」部分詳後述不另為無罪
    之諭知），總計李文柱為甲○○行賄與預備行賄之票數共計
    達493票（記載票數總合雖為558票，但應扣除「淑女」自承
    買票交付賄款21票、人情票28票及代號「石」、「翁」共16
    票部分），已支出及預計支出之部分共計264,500元（ 其中
    預備支出之 136,000元未及著手發放賄款，即因李文柱等人
    涉嫌本件賄選案件遭到逮捕，而不敢發放賄款）。嗣因臺灣
    新竹地方法院檢察署檢察官接獲線報，於同年11月30日16時
    許，指揮法務部調查局新竹市調查站調查員搜索李文柱上址
    住處，當場在簡淑女身上查扣其所有記載行賄記錄之筆記本
    1本後，始悉上情。
二、案經臺灣新竹地方法院檢察署檢察官指揮法務部調查局新竹
    市調查站、北部地區機動工作組及新竹市警察局第二分局偵
    查起訴。
    理  由
壹、程序部分：
一、按刑事訴訟法第159 條之1 所稱得為證據之被告以外之人於
    審判外向法官所為之陳述，及於偵查中向檢察官所為之陳述
    ，立法者係以被告以外之人（含共同被告、共犯、被害人、
    證人等）因其陳述係在法官面前為之，故不問係其他刑事案
    件之準備程序、審判期日或民事事件或其他訴訟程序之陳述
    ，均係在任意陳述之信用性已受確定保障之情況下所為，因
    此該等審判外向法官所為之陳述，應得作為證據；另以刑事
    訴訟法規定檢察官代表國家偵查犯罪、實施公訴，依法有訊
    問被告、證人、鑑定人之權，且實務運作時，偵查中檢察官
    向被告以外之人所取得之陳述，原則上均能遵守法律規定，
    不致違法取供，其可信性甚高，為兼顧理論與實務，而對被
    告以外之人於偵查中向檢察官所為之陳述，除顯有不可信之
    情況者外，得為證據。乃同法第159 條第1 項所謂得作為證
    據之「法律有規定者」之一，為有關證據能力之規定，係屬
    於證據容許性之範疇。而被告之反對詰問權，雖屬憲法第 8
    條第1 項規定「非由法院依法定程序不得審問處罰」之正當
    法律程序所保障之基本人權及第16條所保障之基本訴訟權，
    不容任意剝奪。但詰問權係指訴訟上被告有在公判庭當面詰
    問證人，以求發現真實之權利，應認被告具有處分權，非不
    得由被告放棄對原供述人之反對詰問權。此與證據能力係指
    符合法律所規定之證據適格，而得成為證明犯罪事實存在與
    否之證據資格，性質上並非相同。經查，被告及其辯護人於
    原審時對於全卷之證據能力已表明均不爭執等語（見原審卷
    (一)第178 頁反面；原審卷(二)第93頁反面）；嗣被告之辯護人
    於本院前審時除引用原審之上開主張外，復稱：被告以外之
    證人於審判外之陳述並無證據能力云云（見本院前審卷第60
    頁），而於本院準備程序及審理時均引用之前之主張（見本
    院卷第38頁、第48頁反面、第85頁），惟就本判決下列所引
    證人等於偵查時之證述，未釋明有何顯不可信之情況；且迄
    至本院言詞辯論終結前亦未聲請對各該證人行交互詰問程序
    ，揆諸前揭說明，其等於偵查及審判時之證詞，自有證據能
    力。
二、被告或共犯之自白固不得作為認定犯罪之唯一證據，而須以
    補強證據證明其確與事實相符，然茲所謂之補強證據，並非
    以證明犯罪構成要件之全部事實為必要，倘其得以佐證自白
    之犯罪非屬虛構，能予保障所自白事實之真實性，即已充分
    。又得據以佐證者，雖非直接可以推斷該被告之實施犯罪，
    但以此項證據與被告之自白為綜合判斷，若足以認定犯罪事
    實者，仍不得謂其非屬補強證據（最高法院73年台上字第56
    38號判例亦同此意旨）。經查，本件除共犯李文柱、簡淑女
    、洪榮炫、王黃秀琴、彭余雙、許和田、蔡徐秀蘭、李文福
    、何貴權、鍾露國、葉秀雄、鄒李玉燕及葉清忪如下之證述
    外，另有與其等所述大致相符之筆記本扣案可資佐證，自得
    作為補強證據，是李文柱、簡淑女於原審及本院前審時之證
    述當非唯一證據，被告以本件除證人李文柱、簡淑女於法院
    之證詞外，別無其他補強證據，是其等證言並無證據能力云
    云，自有誤會。
三、按被告以外之人於審判外之陳述，雖不符刑事訴訟法第159
    條之1 至第159 條之4 之規定，而經當事人於審判程序同意
    作為證據，法院審酌該言詞陳述或書面陳述作成時之情況，
    認為適當者，亦得為證據；當事人、代理人或辯護人於法院
    調查證據時，知有刑事訴訟法第159 條第1 項不得為證據之
    情形，而未於言詞辯論終結前聲明異議者，視為有前項之同
    意，刑事訴訟法第159 條之1 、第159 條之5 第1 項、第2
    項分別定有明文。經查，本判決下列所引用除前所述之外之
    被告以外之人於審判外之陳述或非供述證據，檢察官、被告
    及辯護人於原審及本院言詞辯論終結前均未聲明異議，本院
    審酌上開證據資料製作時較無人情施壓或干擾，亦無不當取
    供，及證明力明顯過低之瑕疵，認以之作為證據應屬適當，
    故揆諸前開規定，認前揭證據資料有證據能力，合先敘明。
貳、實體部分：
一、訊據被告甲○○矢口否認對有投票權人交付賄賂或預備賄選
    之犯行，辯稱：伊並未叫李文柱去買票，更無交付金錢予李
    文柱向他人買票。另被告辯護人為被告之利益辯稱：本件對
    被告唯一不利之證據，僅有同案被告李文柱之證詞，除此之
    外，別無其他補強證據，依刑事訴訟法第156 條第2 項之規
    定，仍應調查其他必要之證據以察是否與事實相符，不能謹
    憑李文柱唯一之證詞即認定被告有罪，且李文柱買票之對象
    為誰，被告並不知情，證人李文柱為對被告不利之證述，唯
    一之受惠者係因本案遞補之議員曾仁忠，以證人李文柱與曾
    仁忠同為貪污案件之被告而言，證人李文柱顯係誣陷被告云
    云。惟查：
（一）被告於案發前參加新竹市議會第5 屆市議員南區及新竹市
      議會第6 屆市議員東區選舉均落選，其於93年間成立民進
      黨客諮會新竹市會時，邀請當時擔任新竹市東區新莊里里
      長之李文柱及李文柱之配偶簡淑女入會擔任委員，李文柱
      夫妻且找來多人入會，嗣被告登記參選新竹市議會第7 屆
      市議員東區選舉時，亦曾拜託李文柱幫忙，請求李文柱發
      放選舉文宣及懸掛競選旗幟等事實，業據被告於調查及偵
      審時均供承在卷（見他字56卷第145 頁反面、第150 頁；
      原審卷第95頁反面），核與證人李文柱於原審審理時證稱
      ：與被告認識，被告係新竹市客家諮詢委員會會長，伊是
      會員，平時素有交往，又扣案旗幟，是選前1 個月被告託
      伊幫忙綑綁等語（見原審卷(二)第34頁、第36頁）；及證人
      簡淑女於原審審理時證述：伊先生（即李文柱）認識被告
      4 年，被告包含本次共參加市議員選舉3 次，其等係於被
      告第2 次參選時始認識，被告之前均落選，伊與先生李文
      柱有幫忙被告參選，此次選舉被告係親自拜託。又伊與先
      生李文柱均非客家人，係因被告拜託始加入客諮會等語（
      見原審卷(二)第56頁、第59頁至第61頁）大致相符。再輔以
      證人李文柱於原審審理時證稱：曾陪被告至許和田、洪榮
      炫等鄰長及選民葉清松等人之家中拜票等語（見原審卷(二)
      第30頁），被告亦不否認確有此事（見原審卷(一)第78頁）
      。足認被告與李文柱夫婦已熟識多年，李文柱夫婦早於新
      竹市議會第6 屆市議員東區選舉時即已幫忙被告拉票，又
      本次選舉被告亦請託李文柱幫忙拉票、發放競選文宣及懸
      掛競選旗幟等情，被告並曾與李文柱一同到部分選區鄰長
      及選民家中拜票等事實，至為灼然。準此，李文柱與被告
      關係既甚密切，且多次擔任被告競選之椿腳，並幫忙拉票
      ，自無設詞攀誣被告之理。
（二）又被告於94年11月間某日上午某時，至證人李文柱住處，
      要求李文柱幫忙尋找樁腳，並由樁腳計算及回報可掌握之
      有投票權人票數，再由李文柱出面以每票500 元之代價（
      其中樁腳彭余雙部分則每票1,000 元代價），將賄款交給
      樁腳輾轉發放予選民，李文柱旋依上開買票計劃，以如附
      表一所示之行賄方法，將賄款發放給如附表一所示之樁腳
      ，並將已找到之樁腳及樁腳回報之票數告知證人簡淑女，
      指示簡淑女詳細記載用以統計票數等情，業經下列證人即
      共犯證述明確，詳述如下：
    (一)證人李文柱於偵查中、原審及本院前審審理時證稱：被告
      於93年就對伊表態要參選議員尋求支持，嗣於94年10月後
      到家中拜訪，細談如何拉票，要伊幫忙統計票數，被告則
      允諾支付每人500 元作為酬謝，由伊直接詢問樁腳能夠掌
      握之票數，經回報後再由伊親自將賄款交付予帳冊（即扣
      案之筆記本）上所列之樁腳，嗣被告於94年11月間至伊住
      處交付20萬元之賄款現金，並表示多退少補等語，而扣案
      之筆記本則是伊請太太簡淑女紀錄每個人可以動員支持被
      告之票數，於伊給付賄款後，再由簡淑女記錄，例如記載
      「和田」等代號就是樁腳名字或偏名，代號後寫到「斤」
      ，則為樁腳回報之票數，亦即支付金錢之依據，也是事後
      向被告請款之依據，而「和田」是許和田、「富」是20鄰
      鄰長洪榮炫、「木根」或「根」是11鄰鄰長蔡木根之妻（
      即蔡徐秀蘭），因蔡木根於案發時已過世，不知其妻名字
      ，故以木根為代號、「淑女」是伊太太、「何」是何貴權
      、「國」是鍾露國、「福」是李文福、「秀雄」是7 鄰鄰
      長葉秀雄、「秀琴」是19鄰鄰長王黃秀琴、「雙」是彭余
      雙，「+ 」指樁腳追加之票數。當初答應幫忙時因被告之
      錢尚未送來，故先處理能掌控之樁腳，嗣後也有向伊妻簡
      淑女表示被告要其等幫忙買票等情。伊係先以自己經營之
      豐德開發公司所收取之停車費或流動資金挪出來墊付，拿
      錢給樁腳時有表示錢是被告給的，要投票給被告，樁腳也
      都同意等語（見原審卷(一)第28頁至37頁；原審卷(二)第6 頁
      至第40頁；本院前審卷第194頁及其反面）。
    (二)證人簡淑女於偵查中、原審審理時證稱：被告係新竹客諮
      會會長，伊先生李文柱是會員，所以常有往來，93年間即
      聽李文柱講到被告有意思要參選市議員，約至94年10月份
      被告常至家中談論選舉之事，待快接近選舉時，實際日期
      已記不清楚，李文柱即告知被告要求其等幫忙買票，李文
      柱有告知被告之後有交付20萬元等情，伊知道李文柱有墊
      錢，扣案筆記本上記載之代號及實際之意思，與李文柱所
      陳相同，伊係依照李文柱所述而記載，其上記載之時間乃
      紀錄當日之時間，與買票時間應不一致，李文柱有告知1
      票500 元，李文柱每次出去買票回來並統計票數後，即由
      伊記載在筆記本，並統計聯絡之票數，事後好向被告請款
      。又其於偵查中所言均屬實在等語（見偵查卷第24頁至第
      26頁；原審卷(一)第38頁至第42頁；原審卷(二)第40頁至第49
      頁）。則簡淑女因其夫李文柱受被告所託進行買票工作，
      並負責紀錄李文柱告知買票之票數等情，應堪認定。
    (三)證人洪榮炫於原審陳稱：李文柱於94年10月（應為11月之
      誤）中旬某日，單獨至伊住處，交付15,000元賄款，其中
      也包括給伊之500 元，並叫伊去向他人買票支持被告，嗣
      後相隔約10天左右，李文柱即帶被告到家中拜票。至於行
      賄之款項則因李文柱被抓而未及發放，尚放置於家中，伊
      於調查局及檢察官偵查時係因害怕被關始否認犯行，但伊
      確實有收到李文柱交付之賄款，所以現在才會承認等語（
      見原審卷(二)第93頁反面至第94頁反面）。核與扣案筆記本
      上記載「富30斤」之情相符，是其於原審之陳述，應堪信
      為實。至洪榮炫前開所述：李文柱於「94年10月中」即已
      交付賄款等語，雖與證人李文柱於原審審理時所陳：被告
      係於94年11月上旬或中旬到其住家委請伊買票之情（見原
      審卷(二)第14頁）略有不符，惟據王黃秀琴、彭余雙、許和
      田、蔡徐秀蘭、李文福、何貴權、鍾露國、葉秀雄等人所
      述李文柱交付賄款之時間皆為11月間等情以觀（詳情如下
      ），是證人洪榮炫所謂「94年10月」云云，應屬記憶錯誤
      ，附此敘明。
    (四)證人王黃秀琴於偵查及原審時陳稱：李文柱於94年11月初
      親自找伊，問伊可以掌握之票數，伊粗估後告知可以掌握
      67票，李文柱遂於94年11月7 日親送將現金33,500元在伊
      住處後方之停車場交付予伊，並表示是被告的「票」，伊
      隨即表示是國民黨之支持者，不會支持被告，李文柱仍堅
      持交付買票之賄款，數日後，伊曾再向李文柱表示還可以
      再拉67票，李文柱又於同年月16日在伊住處後門親送現金
      33,500元給伊，先後共計交付67,000元，李文柱交錢時，
      明白講明要買票給被告，1 票500 元，於第一次交錢時就
      說明白了，伊知道接受他人買票是違法，但伊不好意思拒
      絕；134票中包含伊與先生之2票，其他親朋好友共132 票
      ；上開收受之款項用以宴請親友，請大家支持國民黨候選
      人，沒有特別講要支持誰，只表示是買票的錢等語（見偵
      查卷第76頁、第77頁；原審卷(一)第99頁及其反面）。參其
      所陳與扣案筆記本上記載「11/7秀琴67斤」、「11/16 秀
      琴67斤」之情相符，堪信為實。雖王黃秀琴陳稱其於李文
      柱第 1次交付買票錢時，明白表示不支持被告，且嗣後宴
      客亦未向他人表示要支持被告，甚或請求到場之人支持國
      民黨藉之候選人云云。惟按修正前之公職人員選舉罷免法
      第90條之 1之賄選罪，其行求賄選階段，屬行賄者單方意
      思表示行為，不以相對人允諾為必要，而交付賄選階段，
      則行賄者已實施交付賄賂之行為，一經交付，罪即成立。
      亦即投票行賄罪於行為人交付賄賂或其他不正利益時，交
      付之相對人對其交付之目的已然認識而予收受，其交付賄
      賂或其他不正利益之犯行即為成立，不以收受者確已承諾
      ，或進而為一定投票權之行使為必要（最高法院92年台上
      字第605號判決同此意旨 ）。準此，證人李文柱向王黃秀
      琴買票時已告知給付金錢之目的係替被告買票，而王黃秀
      琴知情後仍 2次向李文柱表示可以掌握之票數，並收取李
      文柱交付之賄款，縱其本身並未承諾投票給被告，且其以
      賄款擺設宴席，免費招待具有投票權之不詳姓名、年籍朋
      友飲宴時，未於席間表示請投票予被告，雖難認有為被告
      賄選之意，然揆諸前揭說明，仍無礙於被告對於有投票權
      之人交付賄賂罪名之成立。
    (五)證人彭余雙於偵查及原審時陳稱：李文柱、簡淑女夫婦曾
      在選前拜訪伊，希望掌握可靠之票數，其等以1票500元為
      被告買票，經伊統計後可以掌握36人，但因需要37,000元
      保釋弟弟余水泉出獄，故向李文柱夫婦表示可否給36,000
      元，李文柱夫婦遂應諾1票改為1,000元，其2人並於94 年
      11月16日親自至伊家中交付現金36,000元，其中亦包含自
      己的1票等語（見偵查卷第36頁至第37頁；原審卷(一)第100
      頁反面至第102頁）。參其所陳與扣案筆記本上記載「11/
      7雙36斤 」之情相符，是其之陳述，堪信為實。雖彭余雙
      嗣後將該筆賄款為其弟作為易科罰金使用，亦無礙被告前
      揭犯行之認定，併此敘明。
    (六)證人葉秀雄於原審時陳稱：在投票前10幾天某日下午，李
      文柱打電話要伊過去，伊表示包括自己在內有17票，其中
      家人共10票，李文柱就交付現金8,500 元，說是要買票，
      1 票500 元，買票就是要投票給被告，本打算94年12月2
      日將賄款發放，但尚未進行即於前一日凌晨1 點被查獲，
      所以賄款仍在伊處，而於調查及檢察官偵查中係因害怕所
      以否認犯行等語（見原審卷(一)第93頁及其反面）。參其所
      陳與扣案筆記本上記載「11/14 秀雄17斤」之情相符，是
      其於原審之陳述，堪信為實。
    (七)證人許和田於原審時陳稱：李文柱於94年11月20幾日，拿
      12,500元至家中表明要幫被告買票，1 票500 元，伊跟李
      文柱表示包含伊在內家中共5 人，其餘部分（即另外20票
      ）李文柱叫伊儘量幫忙找人買票，伊雖然答應幫忙，但因
      認識之人不多，所以事後並未去買票，並且將錢花掉；又
      李文柱於交錢前之1 個多月期間，曾經帶被告前來拜票等
      語（見原審卷(一)第98頁至第99頁）。輔以證人許銘松於偵
      查時證述：其父確有交付1,000 元，包括伊與妻子2 票，
      但並未說明是何位候選人等語（見選他字第56號卷第51頁
      至第52頁），及扣案筆記本上記載「 11/10和田25斤」等
      情，堪認許和田確曾收受李文柱交付之12,500元，且事後
      將之花費殆盡無訛。至證人許和田於調查及偵查中雖曾供
      稱：僅收受李文柱交付之 2,500元等語，惟不僅與扣案筆
      記本之記載不符，且與李文柱所證相互齟齬，自應以許和
      田於原審所述之數額為正確，附此敘明。
    (八)證人蔡徐秀蘭於偵查中及原審時陳述：李文柱夫妻於選前
      曾至伊住處拜訪拉票，要伊替被告拉票，隔幾天後即選前
      約2 星期左右，李文柱到伊家並交付現金數千元，表示是
      給鄰長之走路工，希望支持被告；李文柱拿錢至家中時，
      說要買票支持被告，1 票500 元，21票包含伊與兒子及鄰
      居朋友等，後來將款項挪供己用，並未發放下去等語（見
      偵查卷第44頁至第45頁；原審卷(一)第100 頁）。參酌扣案
      筆記本記載「木根3 斤」、「木根8 斤+6斤＝14」、「根
      4 斤」等情，是蔡徐秀蘭先後共收受李文柱交付之10,500
      元，並約定選票投給被告，除其中500 元係行賄蔡徐秀蘭
      外，其餘10,000元由蔡徐秀蘭以每票500 元之代價，向其
      他具有投票權之家人及朋友行賄，而蔡徐秀蘭收受上開賄
      款後，將該筆款項花用殆盡等情，應堪認定。
    (九)證人李文福於原審時陳稱：李文柱於94年11月29日晚上叫
      伊去其住處拿35,000元，當場說明係要幫被告買票，1 票
      500 元，票數是伊開給李文柱，核算自己包含太太、鄰居
      、朋友共70票，本欲於同年月30日晚上發放，惟於當晚6
      時許經李文柱之女電告其父遭查獲，就不敢發放，之前於
      調查及偵查中所以否認犯行，係因害怕李文柱被關，所以
      說並無此事等語（見原審卷(一)第91頁反面至第92頁）。參
      其所陳與扣案筆記本上記載「福66斤+4 =70」之情相符，
      是其於原審之陳述，堪信為實。至李文福所陳收取賄款之
      時間為94年11月29日，雖與扣案筆記本上記載 「11/14」
      似有不符，惟依筆記本之記載人簡淑女前揭所證筆記本上
      所示日期乃其記錄當天之日期，並非表示發錢之日期等語
      （見原審卷(一)第96頁反面），則應認李文柱與李文福至遲
      於94年11月14日即就買票之票數有所共識，而於同年月29
      日始交付賄款。另證人李文福雖稱：其於案發後即將賄款
      交還李文柱云云，然已為李文柱所否認（見原審卷(二)第23
      頁），惟亦無礙於被告犯行之認定，亦併此敘明。
    (十)證人鄒李玉燕於原審時陳承：94年11月間某日，李文柱至
      伊住處交付5 萬多元給伊，確實拿到109 票之錢，票數是
      伊報給李文柱，1 票500 元，且清楚告知要投票給被告，
      但因伊在東區沒有投票權，所以109 票並未包含自己之1
      票，拿到錢不久，即聽說李文柱遭查獲，因此不敢發錢，
      也不敢還給李文柱，所以錢尚在自己身上，甫案發時，因
      怕李文柱罪重，始否認犯行，現因律師分析利害關係，已
      知錯了，確實有前開賄選之事實等語（見原審卷(一)第88頁
      至第89頁）。參其所陳與扣案筆記本上記載「燕109 斤」
      之情相符，是其於原審之陳述，堪信為實。
    (十一)證人何貴權於原審時陳稱：李文柱於94年11月30日為警查
      獲前3天之晚上8、9點左右，至伊住處交付 15,000元，當
      時雖未明講，但翌日電告該筆錢關係選舉之事，叫伊幫被
      告拉票，1票500元，與李文柱聊天時，曾提及可以幫忙拉
      到2、30票，所以 15,000元應該是叫伊發放給30個人，本
      欲於投票前1、2天再發錢，但因李文柱被抓，所以不敢發
      錢，錢尚在伊處，之前所以否認犯行，係怕李文柱被判刑
      ，也怕坦承犯行後有罪，遭起訴後，律師分析利害關係後
      才坦承等語（見原審卷(一)第89頁至第90頁）。參其所陳與
      扣案筆記本上記載「何30斤」之情相符，是其於原審之陳
      述，堪信為實。至何貴權所陳收取賄款之時為94年11月27
      日，即李文柱被抓前3天，與扣案筆記本上記載「11/14」
      亦有不符，惟上開筆記本上記載之日期並非表示實際發錢
      之日期，已如前述，尚難因此不符即為有利於被告之認定
      。另何貴權雖認所收取之15,000元賄款中，並不包括自己
      之1票即500元云云（見原審卷(一)第90頁反面），然何貴權
      乃有投票權人，且參酌李文柱對於其他有投票權之樁腳，
      除鄒李玉燕事先言明並無該區市議員投票權之外，亦有行
      賄該樁腳之情，衡情李文柱自無將何貴權排除在外之理，
      故應認李文柱交付何貴權之賄款中，亦包含行賄何貴權之
      500元，附此敘明。
    (十二)證人鍾露國於原審時陳稱：李文柱於投票日前1 星期之某
      日，至伊戶籍地交付10,500元，而前2、3天李文柱即詢問
      伊家裡有幾票，伊答稱有21人，故覺得應該是買票的錢，
      1票500元，亦包含自己個人之票，嗣後賄款並未發放下去
      ，之前否認犯行，係因從未遇過此事，會害怕等語（見原
      審卷(一)第90頁反面至第91頁）。參酌扣案筆記本記載「11
      /14國21斤」 等情，及李文柱於原審審理時證稱：只要樁
      腳報幾票即付幾票的錢給樁腳，樁腳鍾露國稱可以掌握21
      票，也支付21票的錢給他，交錢時並告知要選被告等語（
      見原審卷(一)第29頁、第35頁、第37頁），堪認鍾露國與李
      文柱已就買票之票數達成共識，並於投票前 1星期即收受
      李文柱給付之10,500元，並允諾投票給被告至明。雖鍾露
      國曾稱李文柱尚未告知要投票給誰，所以將賄款先保留起
      來，待李文柱告知後，再予發放，似否認雙方已約定對於
      一定投票權之行使云云（見原審卷(一)第91頁反面）。然衡
      之常理，樁腳鍾露國既已報票數給李文柱，李文柱又於選
      前 1星期即已交付賄款，李文柱行賄目的既在為被告買票
      ，斷無不告知鍾露國係為誰買票之理，是鍾露國上開所稱
      ：李文柱未告知賄款係為支持被告云云，並不足採。
（三）上述證人等所涉違反公職人員選舉罷免法案件之犯行，均
      經判處罪刑確定等情，有宣示判決筆錄等件附卷可稽（見
      原審卷(一)第116頁、第156頁；原審卷(二)第193頁 ）；復有
      扣案之筆記本上記載「11/7：秀琴67斤、木根3斤共70 」
      、「11/10：和田25斤、富30斤、木根8斤+6斤＝14、...
      燕109斤...、根4斤210」、「 11/14：何30斤、國21斤、
      福66斤+4=70、秀雄17斤... 」、「11/16：秀琴67斤、雙
      36斤103」等情在卷可憑 （見選他字第56號卷第73頁至第
      74頁）。再洪榮炫、王黃秀琴、彭余雙、許和田、蔡徐秀
      蘭、李文福、鄒李玉燕、何貴權、鍾露國、葉秀雄等實際
      收受賄款之人，除鄒李玉燕為新竹市議會第 7屆市議員選
      舉第 2選區有選舉權之人之外，其餘洪榮炫、王黃秀琴、
      彭余雙、許和田、蔡徐秀蘭、李文福、鄒李玉燕、何貴權
      、鍾露國等9人於收賄時，皆為新莊里（即新竹市議會第7
      屆市議員選舉第1選區 ）有選舉權之人，此有何貴權、鍾
      露國、李文福、葉秀雄、王黃秀琴、彭余雙、洪榮炫等人
      之年籍資料表、新竹市東區戶政事務所97年 4 月 7 日第
      0970001640號函覆資料各 1件附卷可稽（見偵查卷第13頁
      ，本院卷第17頁至第18頁；雖新竹市東區戶政事務所前揭
      函覆資料漏列葉秀雄之相關資料，惟依上開之葉秀雄之年
      籍資料表，亦足表明葉秀雄為新莊里之選舉權人）。另洪
      榮炫、王黃秀琴、彭余雙、許和田、蔡徐秀蘭、李文福、
      鄒李玉燕、何貴權、鍾露國、葉秀雄等人於李文柱請求以
      每票500元或1,000元為被告向其他人拉票賄選時，即依自
      己之計算回報可以掌握之票源，進而向李文柱收受如附表
      一所示之賄款，雖其等於收受上開賄款後，並未依約定發
      放或挪為他用，其等行為僅止於預備階段，並不知其等實
      際發放之對象為何人，惟洪榮炫等人既係該里里長李文柱
      代被告找尋之椿腳，其等對於能投票給被告之人為有選舉
      權之人之身分應知之甚明，是其等向李文柱陳報可掌握之
      票數，自應係新竹市議會第7屆市議員選舉第1選區之有選
      舉權人，此由證人鄒李玉燕前揭所證其掌握之 109票並未
      包含自己 1票，因其並非該選區之人等語，亦甚明確，且
      此部分行為僅止於預備階段，被告委託李文柱幫忙賄選，
      及交付20萬元現金予李文柱，自係預備對該選區有投票權
      之人為之，併此敘明。
（四）被告雖辯稱：證人李文柱就被告何時及以如何之方法請求
      其幫忙買票之陳述前後證述不一，且依扣案筆記本記載從
      11月7 日起即開始買票，亦與前揭證人所述日期不符；又
      李文柱事先墊款幫忙被告買票，及擅自就樁腳彭余雙之部
      分調升至1,000 元等情，亦與經驗法則有違云云。惟按證
      人之陳述有部分前後不符，或相互間有所歧異時，究竟何
      者為可採，法院仍得本其自由心證予以斟酌，非謂一有不
      符或矛盾，即應認其全部均為不可採信；尤其關於行為之
      細節方面，證人可能會因記憶隨時間之流逝，或與日常事
      務結合難免逐漸模糊或產生干擾，且人之記憶亦會因個人
      對事物之理解力、專注力、智識程度或年齡大小而有所差
      別，然其基本事實之陳述，若果與真實性無礙時，則仍非
      不得予以採信（最高法院74年台上字第1599號判例亦同此
      意旨）。查被告於94年11月間，在李文柱前揭住處，交付
      總計20萬元之千元大鈔給李文柱支應賄選買票之花費等情
      ，業經證人李文柱證述明確，已如前述，雖李文柱對於被
      告究於何時交付20萬元現金一節，或稱11月下旬（見選偵
      55卷第8 頁、第17頁），或稱11月中（見原審卷(一)第30頁
      ），然其後確認為11月15至25日之間（見原審卷(一)第31頁
      ），則與其所稱11月下旬或11月中等語即無齟齬。又只要
      被告與李文柱就以買票之方式進行賄選達成共識，即得認
      其等有犯意之聯絡，至其等磋商之細節，縱李文柱所言前
      後不一，亦不影響本院對於被告以對於有投票權之人，交
      付賄賂，而約其投票權為一定之行使，及預備賄選犯行之
      判斷，況證人李文柱證稱賄款乃由其先行墊付，被告嗣後
      始交付20萬元，並告知多退少補，而有些已由李文柱先佈
      樁，後來才給錢等情（見原審卷(二)第17頁、第19頁），亦
      與共犯李文福、何貴權前述先有行賄共識，嗣再交付金錢
      之說法相合。再扣案筆記本上記載之日期並非實際買票日
      期，亦據簡淑女證述如前，縱其所記載之日期與上開證人
      所述買票或交付賄款之日期有誤，亦僅係簡淑女或該等證
      人記憶有誤所致，惟證人等所證陳報票數與簡淑女記錄之
      票數均相符合，自不能僅憑扣案筆記本上所載日期與李文
      柱或上開證人等所稱買票之日期不同，即認李文柱之證言
      不可採信。至李文柱就樁腳彭余雙之部分調升至1,000 元
      之事由，已據彭余雙證述如前，證人李文柱因支持被告而
      應被告之要求進行賄選，彼此間存有信賴關係，李文柱因
      此應各樁腳所報票數或要求給付賄款，甚或提高買票價格
      ，亦為因應實際狀況所為，其目的無非係為被告多爭取票
      源，此種作為不悖於常情。又證人李文柱與被告既為舊識
      ，且與被告共謀以前揭方法向椿腳買票，則其於達成買票
      共識後，先行墊款給付各椿腳作為買票之用，被告其後亦
      確實交付20萬元現金予李文柱，與常情有何相違？相對地
      ，若被告並未委請李文柱幫忙買票，李文柱反而自掏腰包
      自行替被告向椿腳買票，此始與常理有違，是被告此部分
      所辯，並不可採。
（五）被告又辯稱：證人簡淑女所證稱快接近選舉時，實際日期
      已記不清楚，李文柱即告訴伊被告要其等幫忙買票，至於
      被告之後交付之20萬元等情，係聽聞李文柱所述等情，既
      均聽聞自李文柱，所述應屬「傳聞證據」，並不可採云云
      。惟按共同正犯之意思聯絡，原不以事前有所謀議，數人
      間有直接聯絡者為限，若於行為當時，以共同犯罪之意思
      參與，而為間接之聯絡者，自包括在內（最高法院88年度
      台上字第1406號判例可資參照）。本件證人簡淑女固證稱
      從未與被告有何直接聯繫，然簡淑女知悉被告委託李文柱
      找尋樁腳買票及交付20萬元現金給李文柱行賄等情事後，
      仍與李文柱共同前往彭余雙住處交付賄款（見原審卷(一)第
      41頁），更依李文柱之指示，在筆記本上記載上開買票內
      容，足認簡淑女主觀上係以共同行賄之意思，參與投票行
      賄之構成要件行為，雖簡淑女與被告間並無直接之意思聯
      絡，惟依被告與李文柱謀議由李文柱居中處理之犯罪計劃
      （即由李文柱找尋可代為買票之椿腳），李文柱以外之行
      為人，即屬間接聯絡之性質。且證人簡淑女前開所證，皆
      係其本身與李文柱如何謀議共同行賄之過程及原因，其前
      開之證述屬親身之經歷已非傳聞，是被告此部分所辯，應
      有誤會。
（六）再被告辯稱：李文柱指稱其有交付20萬元賄款一節，並無
      任何證據足以證明，且伊亦不認識收受賄選款項之人云云
      。然賄選為非法行為，為眾所週知，況於選舉期間，檢警
      查緝賄選更為積極，自當風聲鶴唳，候選人如欲為賄選之
      行為，豈會公告週知，自僅能私下運作，且對於交付賄款
      之違法行徑，絕無簽立收據以示交付之情，核屬常識。被
      告如何將20萬元交付李文柱支應賄選一事，既迭據證人李
      文柱證述在卷，且李文柱並非本次選舉之參選人，若非為
      被告之椿腳，斷無自掏腰包替被告向他人買票之理，已如
      前述。且縱被告並未交付20萬元予李文柱，然其與李文柱
      間已就如何買票之方式達成共識，並由李文柱先行交付賄
      款予特定之椿腳，亦不因被告事後有無交付該20萬元而異
      其罪名。再對於有投票權之人，交付賄賂，而約其投票權
      為一定行使，本無須行賄人與收受賄賂之有投票權人彼此
      間認識為必要，尤其地區議員選舉，投票權人之人數眾多
      ，參選人絕無可能認識每一位選民，若參選人欲賄選，僅
      多委由各椿腳為之，鮮有自行出面向各該選民賄選，是被
      告與各該收受賄款之人縱互不相識，亦屬平常。準此，被
      告與受賄人是否認識，有無親自拜託賜票等情，均與本罪
      之成立無關，被告此部分所辯，亦不足取。
（七）至被告另辯稱：李文柱與本件新竹市議會第7 屆市議員選
      舉第1選區之落選人曾宗仁共犯貪污案件，足見其等2人關
      係匪淺，本件應係李文柱誣指被告買票，意使被告受刑事
      追訴，致當選市議員之資格取消，進而使曾宗仁遞補市議
      員云云。惟李文柱與曾宗仁共同涉犯貪污案件，固有臺灣
      新竹地方法院95年度訴字第174號判決1紙附卷可稽（見本
      院前審卷第116頁至第144頁），姑不論該案尚未確定，李
      文柱與曾仁宗是否涉有貪污犯行，尚待法院審認，且該案
      與本案有何關連，被告並無舉出任何證據予以說明，僅憑
      李文柱與曾宗仁共涉貪污罪行，即逕推論李文柱指證被告
      買票係屬誣陷云云，自屬臆測之詞，難作為被告有利之認
      定。
（八）另修正前之公職人員選舉罷免法第90條之1 之賄選罪，其
      行求賄選階段，屬行賄者單方意思表示行為，不以相對人
      允諾為必要，而交付賄選階段，則行賄者已實施交付賄賂
      之行為，一經交付，罪即成立。亦即投票行賄罪於行為人
      交付賄賂或其他不正利益時，交付之相對人對其交付之目
      的已然認識而予收受，其交付賄賂或其他不正利益之犯行
      即為成立，不以收受者確已承諾，或進而為一定投票權之
      行使為必要，已如前述。本件賄款已由李文柱交付予如附
      表一所示之各樁腳，而前開收受賄款之相對人對李文柱交
      付賄款係為投票給被告之目的已然認識，並予以收受賄款
      ，則被告等人交付賄賂之犯行即屬成立，縱收受者未予承
      諾，或未依約履行，亦無影響本件罪名認定。是被告所辯
      王黃秀琴曾明白表示不會支持被告，另彭余雙、許和田、
      蔡徐秀蘭等人收受款項後並非確實依約使用，並無收受賄
      款之合意，不得為被告不利之認定云云，亦有誤會。
（九）綜上所述，被告所辯無非事後卸責之詞，不足採信，本件
      事證明確，被告犯行洵堪認定，應依法論科。
二、新舊法之比較：
（一）被告行為後，於94年2月2日修正公布之刑法，於95年7月1
      日施行，其中刑法第 2條係規範行為後法律變更所生新舊
      法律比較適用之準據法，是刑法第 2條本身雖經修正，但
      該條文既屬適用法律之準據法，本身尚無比較新舊法之問
      題，應逕適用裁判時即修正後刑法第 2條規定以決定適用
      之刑罰法律，先予敘明。
（二）按行為後法律有變更者，適用行為時之法律。但行為後之
      法律有利於行為人者，適用最有利於行為人之法律，修正
      後刑法第2 條第1 項定有明文。又比較時應就罪刑有關之
      共犯、未遂犯、想像競合犯、牽連犯、連續犯、結合犯，
      以及累犯加重、自首減輕暨其他法定加減（如身分加減）
      與加減例等一切規定，綜其全部罪刑之結果而為比較。再
      從刑附屬於主刑，除法律有特別規定者外，依主刑所適用
      之法律（最高法院95年第8次刑事庭會議決議參照）。
（三）公職人員選舉罷免法，在83年7月23日增訂第90條之1之規
      定，復於94年11月30日經修正公布，而於同年12月 2日生
      效，再於96年11月 7日修正公布全文，並於公布日施行，
      原條文移列為99條。原83年7月23日之該法90條之1之規定
      ，其第 1項係規定：「對於有投票權之人，行求期約或交
      付賄賂或其他不正利益，而約其不行使投票權或為一定之
      行使者，處 5年以下有期徒刑，得併科新臺幣40萬元以上
      400萬元以下罰金。」（第 2項至第5項之規定未修正，省
      略）；而94年11月30日修正公布之第90條之1第1項係規定
      ：「對於有投票權之人，行求期約或交付賄賂或其他不正
      利益，而約其不行使投票權或為一定之行使者，處 3年以
      上10年以下有期徒刑，得併科新臺幣100萬元以上1,000萬
      元以下罰金。」；再96年11月 7日修正公布之同法第99條
      第 1項則規定：「對於有投票權之人，行求期約或交付賄
      賂或其他不正利益，而約其不行使投票權或為一定之行使
      者，處3年以上10年以下有期徒刑，得併科新臺幣100萬元
      以上1,000萬元以下罰金。」 比較新舊法，以被告行為時
      之83年7月23日增訂之第90條之1之規定，對被告較有利。
（四）刑法第28條原規定：「2 人以上共同『實施』犯罪之行為
      者，皆為共同正犯。」新法修正為：「2 人以上共同『實
      行』犯罪之行為者，皆為共同正犯。」將舊法之「實施」
      修正為「實行」。原「實施」之概念，包含陰謀、預備、
      著手及實行等階段之行為，修正後僅共同實行犯罪行為始
      成立共同正犯。是新法就共同正犯之範圍已有限縮，排除
      陰謀犯、預備犯之共同正犯。新舊法就共同正犯之範圍既
      因此而有變動，自屬犯罪後法律有變更，而非僅屬純文字
      修正，經比較適用新舊法，自以新法對被告較為有利（最
      高法院96年度台上字第1323號判決、本院暨所屬法院96年
      度法律座談會決議亦同此意旨）。
（五）綜合被告所涉上揭犯行之一切相關情形，認適用行為時即
      修正前刑法之相關規定處斷，對其較為有利，依刑法第2
      條第1項前段規定，自應適用修正前刑法及83年7月23日增
      訂之公職人員選舉罷免法之規定處斷（本件涉及刑法修正
      之法律變更部分，乃第28條之共同正犯，而修正後刑法已
      將共同正犯之成立限縮於實行者，始足當之。本件被告就
      部分犯罪事實成立預備犯，被告成立修法之共同正犯，另
      前揭修正前之公職人員選舉罷免法第90條之1第1項之規定
      ，其刑期由 5年以下有期徒刑，得併科新臺幣40萬元以上
      400萬元以下罰金，提高至3年以上10年以下有期徒刑，得
      併科新臺幣100萬元以上1,000萬元以下罰金等情，經綜合
      比較結果，修正後刑法顯然較不利於被告，爰整體適用被
      告行為時即修正前之刑法及公職人員選舉罷免法規定）。
三、核被告推由李文柱單獨或夥同簡淑女交付賄款給洪榮炫、王
    黃秀琴、彭余雙、許和田、蔡徐秀蘭、李文福、何貴權、鍾
    露國、葉秀雄等9名樁腳（另鄒李玉燕並無新竹市議會第7屆
    市議員選舉第1選區選舉權，起訴書並未起訴此部分）各500
    元之行為（其中彭余雙為1,000元），係犯修正前之83年7月
    23日增訂之公職人員舉選罷免法第90條之1第1項之對於有投
    票權之人交付賄賂，而約為一定行使罪。又刑法上之預備犯
    ，係以已否著手於犯罪行為之實行為判斷標準，所謂已著手
    於犯罪行為之實行，係指對於構成犯罪要件之行為，已開始
    實行者而言，若於著手此項要件行為以前之準備行動，係屬
    預備行為。而前揭公職人員選舉罷免法第90條之1第2項處罰
    預備犯，其立法理由以：為徹底杜絕賄選，預備犯亦應處罰
    等情。本件被告推由李文柱單獨或或夥同簡淑女交付如附表
    一所示之金額予洪榮炫、王黃秀琴、彭余雙、葉秀雄、許和
    田、蔡徐秀蘭、李文福、鄒李玉燕、何貴權、鍾露國（除鄒
    李玉燕外，均扣除其自己1票所收取之款項 ），欲向有投票
    權人行求、期約或交付賄賂而約其投票支持被告之行為，乃
    屬行賄罪構成要件前之準備行為，核被告此部分所為，係犯
    前揭修正前公職人員選舉罷免法第90條之1第2項之預備行賄
    罪，起訴書雖未列引此法條，惟於起訴犯罪事實業已論及，
    本院自應予以審酌。再公職人員選舉罷免法第90條之1第1項
    所定之對有投票權人交付賄賂或不正利益罪之賄選行為，乃
    行為人基於足以讓候選人當選票數之賄選之同一個目的，反
    覆向多數人交付賄賂或其他不正利益，約定不行使投票權或
    為一定行使；是對有投票權人交付賄賂或其他不正利益之犯
    行，於構成要件類型上，本質上已具備反覆、延續之行為特
    徵，其接續多次對有投票權人交付賄賂或其他不正利益即為
    此類犯罪之典型或常態，於刑法評價上自應僅接續犯一罪。
    是被告所犯如附表一所示行賄與預備行賄之複次行為，應僅
    論以接續犯一罪。另上開修正前之公職人員選舉罷免法第90
    條之1第1項之對有投票權人交付賄賂或不正利益罪，係以行
    為人基於行賄之意思，對於有投票權人交付賄賂或其他不正
    利益，並相約為投票權之一定行使或不行使為構成要件。被
    告與李文柱、簡淑女三人，對於洪榮炫、王黃秀琴、彭余雙
    、許和田、蔡徐秀蘭、李文福、何貴權、鍾露國、葉秀雄間
    ，就對於有投票權之人，交付賄賂而約其為一定之行使罪，
    互有犯意聯絡與行為分擔，為共同正犯；另被告、李文柱、
    簡淑女三人，分別與洪榮炫、王黃秀琴、彭余雙、許和田、
    蔡徐秀蘭、李文福、何貴權、鍾露國、葉秀雄及鄒李玉燕之
    間，欲向有投票權人行求、期約或交付賄賂而約其投票支持
    被告之行為，就對於有投票權之人，欲約其為投票權為一定
    之行使之預備行賄罪，互有犯意聯絡與行為分擔，亦為共同
    正犯。
四、原審認被告事證明確，予以論罪科刑，固非無見，惟查：（
    一）扣案筆記本上所載被告行賄不詳姓名之「石」、「翁」
    樁腳及「淑女」部分，屬犯罪不能證明（詳如後述），原審
    逕予論罪，與本院認定不同，自有不合。（二）王黃秀琴收
    受66,500元後，雖有以上開賄款擺設宴席，免費招待具有投
    票權之不詳姓名年籍朋友，惟依王黃秀琴於原審時陳稱：這
    些錢我將之宴請親友，請大家支持國民黨候選人，沒有特別
    講要支持誰，只表示是買票的錢等語（見原審卷(一)第99頁）
    ，並無證據證明王黃秀琴於席間有為被告賄選之意，原審認
    王黃秀琴有以前揭方式交付不正利益，且就此部分與被告成
    立共犯（起訴書係認王黃秀琴此部分係犯刑法第335條第1項
    之侵占罪），亦有未洽。（三）原審就如附表一所列之椿腳
    洪榮炫等人及其他預備行賄之對象是否俱為該選區有投票權
    之人一節，未說明其所憑之證據及認定之理由；又原判決主
    文對被告宣告沒收預備交付之賄款 136,000元，惟事實內就
    此並未明白認定，理由內亦未說明預備交付之賄款 136,000
    元，究係如何計算？自有違誤。（四）被告違反前揭修正前
    選舉罷免法第 90條之1第1項、第2項之犯行，應成立接續犯
    ，原審誤認為連續犯，亦有不當。（五）公職人員選舉罷免
    法，亦於96年11月 7日修正公布全文，並於公布日施行，原
    審未及審酌，亦有未洽。被告上訴意旨，仍執前詞，否認犯
    罪；另檢察官上訴意旨，僅空言泛稱被告猶飾前詞狡辯，全
    數推諉係遭李文柱、簡淑女夫妻之陷害，私下並對其夫妻指
    責，已造成夫妻 2人需受同社區親友四方指責之心理壓力，
    其顯無悔意，量刑尚嫌過輕云云，就原審於適法範圍內行使
    裁量權為爭執（檢察官於起訴書及於原審審理時，僅請求判
    處被告有期徒刑1年6月，褫奪公權2年 ），固均無理由，然
    原判決既有前揭可議之處，自應由本院將原判決予以撤銷改
    判。爰審酌被告並無任何犯罪前科，素行尚稱良好，然為求
    當選不惜以行賄之方式買票之犯罪動機，與委託選區里長找
    尋樁腳行賄之手段，而計劃行賄之票數非少，惟多數僅止於
    預備階段，及其輕視國家法律規定，視禁止賄選之國家政令
    於無物，對國家民主法治之危害非輕，與犯罪後仍飾詞圖辯
    ，態度不佳等一切情狀，改量處如主文第 2項所示之刑。又
    中華民國96年罪犯減刑條例業於96年7月4日經總統公布，並
    於同年月16日施行，被告係於96年 4月24日以前犯罪，符合
    該條例第 2條第1項第3款之規定，爰減其宣告刑2分之1，並
    依修正前公職人員選舉罷免法第98條第3項、刑法第37條第2
    項之規定宣告褫奪公權，及依中華民國96年罪犯減刑條例第
    14條規定，比照主刑減刑標準，減輕其褫奪公權2分之1。
五、至扣案之筆記本 1本，為共犯簡淑女所有，供記載上開行賄
    資料所用之物，應依修正前刑法第38條第1項第2款之規定宣
    告沒收。另預備行賄尚在樁腳處之賄賂款136,000元（ 即如
    附表一編號 1、編號4、編號7至編號10備註欄中未及著手發
    放賄款之總額），應依前揭修正前公職人員選舉罷免法第90
    條之1第3項之規定諭知連帶沒收之如主文所示；另附表一編
    號2、3、5、6部分之預備行賄款，既經花費使用而不復存在
    ，即已滅失，自無庸宣告沒收。至扣案之帳冊、記事本各1
    本、馬克杯10個及甲○○宣傳旗幟 1袋，雖均係被告所有之
    物，惟該帳冊內容係記載關於「大家藥局」及「中美藥局」
    之相關支出資料，記事本為被告早年記事所用，馬克杯為民
    進黨客諮會新竹市會成立時發放剩下之紀念品，宣傳旗幟則
    為被告委託李文柱於競選時懸掛之物，分別為被告、李文柱
    及被告之妻陳彩鳳供明在卷；再扣案之第69、第70、第71投
    票所名冊3份、禮盒2袋，雖均為共犯李文柱、簡淑女所有之
    物，然上開 3份名冊係供李文柱日後參選里長拜票所用，禮
    盒 2袋則為其等受饋贈之禮品，均與上開投票行賄之犯行無
    涉（詳如後述），爰不併予宣告沒收。又前揭修正前公職人
    員選舉罷免法第90條之1第3項固規定預備或用以行求期約或
    交付之賄賂，不問屬於犯人與否，沒收之。惟如其賄賂已交
    付與有投票權之人收受，因收受者係犯刑法第143條第1項之
    投票受賄罪，其所收受之賄賂應依同條第 2項之規定沒收之
    ，如全部或一部不能沒收時，追徵其價額。故犯投票行賄罪
    者，已交付之賄賂應依刑法第143條第2項之規定，於向共犯
    投票受賄罪之從刑宣告沒收追徵，不得再依上開公職人員選
    舉罷免法規定沒收（最高法院96年度台上字第3458號判決意
    旨可資參照）。查被告交付予洪榮炫、王黃秀琴、葉秀雄、
    許和田、蔡徐秀蘭、李文福、何貴權、鍾露國等人各 500元
    、及交付彭余雙1,000元之賄款，已於洪榮炫等9人所犯投票
    受賄罪之案件為沒收之諭知，自毋庸再宣告沒收，附此敘明
    。
六、公訴意旨另以：（一）被告為期順利當選，於94年10月間，
    招待有投票權及具有人脈基礎之新莊里里長李文柱，在新竹
    市「雅啤餐廳」用餐多次，並贈送李文柱「臺灣精選茗茶」
    茶葉禮盒2盒及馬克杯2個，懇求李文柱支持其當選，李文柱
    亦表應允，約其投票權為一定之行使，因認被告此部分所為
    係犯前揭修正前公職人員選舉罷免法第90條之1第1項之投票
    行賄罪嫌；（二）被告與李文柱、簡淑女共同基於概括犯意
    之聯絡與行為之分擔，另對於其餘不詳姓名之未被查獲者共
    65人（即扣案筆記本上所載如附表二所示代號「石」、「翁
    」之樁腳，及前揭簡淑女所述之自行買票交付賄款及人情票
    部分）交付賄款，亦涉犯前揭修正前公職人員選舉罷免法第
    90條之1第1項投票行賄罪嫌云云。惟查：
（一）關於設宴及贈送茶葉與馬克杯部分：
    (一)臺灣新竹地方法院檢察署檢察官因接獲線報，指揮法務部
      調查局新竹市調查站調查員，先於94年11月30日16時許，
      至李文柱住處搜索，扣得茶葉禮盒2 袋（每袋內含「臺灣
      精選茗茶」1盒及馬克杯1個 ）。又於同年12月1日16時許
      ，至被告所經營，位在新竹市○○路102巷3號「中美藥局
      」搜索，扣得記事本 1冊及馬克杯10個等事實，有扣案物
      品目錄表及照片可資佐證（見選他字第56號卷第77-1頁、
      第80至83頁、第183頁）。
    (二)扣案之馬克杯10個，乃被告成立客諮會時發放後結餘之紀
      念品，迭經被告供明在卷（見選他字第56卷第151 頁），
      核與證人簡淑女證述客諮會成立時確曾發放紀念物品馬克
      杯等情節相符（見原審卷(二)第52頁至第53頁），惟被告於
      客諮會成立時發放馬克杯與被告其後參選市議員間，有何
      關連，未見檢察官舉證證明之，得否逕採為不利於被告認
      定，並非無疑。
    (三)證人李文柱固始終供稱：扣案之茶葉禮盒係被告贈送之禮
      品云云，惟對於被告為何贈送上開禮品，先供稱：係參加
      被告於93年農曆年底舉辦之新竹市藥師公會尾牙時所送等
      語（見選他字第56號卷第60頁、第86頁）；嗣又表示：被
      告為了酬傭伊代其買票，始購買禮盒贈送等語（見偵查卷
      第17頁）；再供陳：係被告在選舉前，希望徵得其支持所
      贈送等語 （見偵查卷第8頁、第18頁；原審卷(一)第32頁）
      ；後又改稱：係被告為了選舉鋪路請吃飯時所贈之禮品，
      只是平常之事，沒什麼特別意義等語 （見原審卷(二)第8頁
      、第38頁）。又李文柱對於被告如何宴請之情，或稱：係
      被告為酬傭，除贈送上開禮盒外，另於94年10月間，在「
      雅啤餐廳」請吃1、2次飯等語（見偵查卷第17頁），或稱
      ：被告於94年10月間在「雅啤餐廳」請吃飯2次，1次是藥
      師公會聚餐，1次是跟被告去吃等語（見原審卷(一)第32頁)
      ，或稱：被告於94年10月間在「雅啤餐廳」請吃飯 1次，
      共約 2桌人，目的係要為選舉鋪路，當時答應要幫忙，但
      沒有說是要拉票或投他1票等語（見原審卷(二)第8頁、第11
      頁），或稱：沒有參加藥劑師公會之聚餐，印象中 1次在
      「雅啤餐廳」，1次在光復路小吃店等語 （見原審卷(二)第
      27頁、第34頁）。則證人李文柱對於所述被告贈送禮盒及
      宴請吃飯之場合、時間及目的，前後供述差異甚鉅，更與
      證人簡淑女於原審審理時證稱：伊曾看見李文柱拿 1盒禮
      盒回來，另 1盒不知是否為其從客諮會帶回，因家中茶葉
      均集中放在一起，伊記得從客諮會拿回來的就是該種禮盒
      等語（見原審卷(二)第58頁），顯有不同。況遍查全卷亦無
      被告在「雅啤餐廳」訂位用餐之證據，是證人李文柱此部
      分之供述是否可信，已值懷疑。再證人李文柱既曾表明其
      住處禮物及宣傳品眾多等語（見選他字第56卷第60頁），
      另證人簡淑女證述：扣案禮盒內之宣傳單是整理茶葉時，
      順手丟進袋內等語（見原審卷(二)第58頁），則證人李文柱
      或簡淑女確有可能因家中禮品眾多，致對扣案物品之來源
      記憶有誤。準此，被告否認有為選舉而送禮及請客賄選之
      情，尚非無據。
    (四)至於被告住處扣得之記事本，外觀老舊，其內印刷之日曆
      係85年份，內容記載被告於86年參選新竹市南區市議員選
      舉（該次選舉於87年 1月間投票）相關事宜，或藥局名稱
      、人名、地址、電話等聯絡資料，或86年間款項借貸，或
      相關捐款、贊助、帳目登記之記錄（ 見偵查卷第202頁至
      第205頁 ），內頁文字色澤亦非新穎，被告既否認該筆記
      本內容與本案有關，其記載之內容亦不見與被告此部分投
      票行賄罪之關連性，自無從作為被告不利之佐證。
（二）其餘未被查獲65人部分：
    (一)檢察官起訴書雖未載明被告行賄對象係簡淑女前揭筆記本
      所載代號「石」、「翁」，及「淑女」等部分，然起訴行
      賄人數已載明為558 人，依扣案筆記本上記載之票數總合
      ，扣除起訴書所載洪榮炫等10人之493 票外，與筆記本上
      所載之「石」12票、「翁」4 票，及簡淑女所稱之自行買
      票交付賄款21票及人情票28票，合計65票之總數相符，故
      應認檢察官起訴書所謂「其餘未被查獲」之部分即為簡淑
      女筆記本上所載代號「石」、「翁」，及「淑女」之部分
      ，核先敘明。
    (二)扣案筆記本上雖有記載「石12斤」、「翁4 斤」等字樣，
      惟證人簡淑女因記憶模糊，已無法指出該代號「石」、「
      翁」者究竟係何人，且亦無法確認是否已交付賄款（見原
      審卷(二)第51頁）；雖證人李文柱曾證稱：有交付石姓樁腳
      12 票 賄款云云（見原審卷(一)第35頁），然此部分除李文
      柱1 人之陳述外，別無其他事證可佐。又因代號「石」、
      「翁」2 者之姓名、年籍、住所均不詳，無法傳喚到案，
      即無從得知李文柱是否確有交付賄款、有無要求投票支持
      被告、或其等是否具有新竹市議會第7屆市議員選舉第1選
      區選舉權人之資格，無從判斷被告是否成立此部分犯行，
      自難遽為不利於被告之認定。
    (三)再證人簡淑女雖證稱：扣案筆記本中「11/10 淑女4+6 斤
      +2 =12」，伊只記得發放了4與2的部分，共買6票、「11/
      14淑女9+13+13+2」，伊記得發放了13+2部分，共計15 票
      ，上開數字表示伊可以掌握之票數，其中有些是人情票，
      其等答應不用花錢等語（見原審卷(一)第42頁；原審卷(二)第
      43頁），即表示其自行買票交付賄款部分有21票，另不須
      行賄者有28票，惟對於簡淑女自行交付賄款21票之部分，
      簡淑女並未舉出該人等究係何人，以供本院查證，則簡淑
      女是否確實已送出賄款，或該21人是否均為新竹市議會第
      7屆市議員選舉第1選區之選舉權人，均無法證明。再簡淑
      女所稱人情票28票部分，其既稱對方已言明不用送錢亦會
      支持被告云云，則簡淑女是否確已向對方行求賄賂，或僅
      係與對方閒聊時得知上情，亦無法得知，基於「罪疑利益
      歸於被告」之原則，自應為有利於被告之認定。
（三）綜上所述，僅依前開證據均不足認定被告此部分投票行賄
      之犯行，被告此部分之辯解，尚堪採信。此外，復查無其
      他積極之證據足以證明被告有此部分行為，此部分之罪嫌
      即有不足，惟公訴人認此部分行為與前揭論罪科刑部分，
      有修正前之刑法上連續犯之裁判上一罪之關係，爰不另為
      無罪之諭知，附予敘明。
據上論斷，應依刑事訴訟法第369條第1項前段、第364條、第299
條第1項前段，修正前之83年7月23日增訂之公職人員選舉罷免法
第90條之1第1項、第2項、第3項、第98條第3項，刑法第 2條第1
項前段、第11條、第37條第 2項、第38條第1項第2款、修正前刑
法第28條，中華民國96年罪犯減刑條例第2條第1項第3款、第7條
、第14條，判決如主文。
本案經檢察官陳明光到庭執行職務。
中    華    民    國    98    年     3    月    12    日
                  刑事第十一庭  審判長法  官  張連財
                                      法  官  林明俊
                                      法  官  楊照男
以上正本證明與原本無異。
如不服本判決，應於收受送達後10日內向本院提出上訴書狀，其
未敘述上訴之理由者並得於提起上訴後10日內向本院補提理由書
（均須按他造當事人之人數附繕本）「切勿逕送上級法院」。
                                      書記官  張美華
中    華    民    國    98    年    3     月    12    日
附錄：本案論罪科刑法條全文
修正前83年7 月23日增訂之公職人員選舉公職人員選舉罷免法第
90條之1：
對於有投票權之人，行求期約或交付賄賂或其他不正利益，而約
其不行使投票權或為一定之行使者，處5 年以下有期徒刑，得併
科新臺幣40萬元以上400萬元以下罰金。
預備犯前項之罪者，處1年以下有期徒刑。
預備或用以行求期約或交付之賄賂，不問屬於犯人與否，沒收之
。
犯第一項或第二項之罪，於犯罪後六個月內自首者，減輕或免除
其刑；因而查獲候選人為共犯者免除其刑。
犯第一項或第二項之罪，在偵查中自白者，減輕其刑；因而查獲
候選人為共犯者，減輕或免除其刑。
附表一：
┌──┬──┬─────┬────┬─────┬─────┐
│編  │交付│地    點  │樁 腳   │行賄手法  │ 備    註 │
│號  │賄款│          │        │          │          │
│    │時間│          │        │          │          │
├──┼──┼─────┼────┼─────┼─────┤
│    │94年│新竹市東區│洪榮炫  │李文柱單獨│洪榮炫收下│
│    │11月│新莊街129 │        │交付15,000│14,500元後│
│    │中旬│巷21號（即│        │元賄款予洪│，未及著手│
│    │某日│有投票權人│        │榮炫，表明│發放賄款，│
│    │    │洪榮炫住處│        │其中500元 │即因李文柱│
│    │    │）        │        │給洪榮炫，│涉嫌本件賄│
│    │    │          │        │約定於行使│選案件遭到│
│    │    │          │        │第七屆市議│逮捕，而不│
│    │    │          │        │員選舉投票│敢發放賄款│
│ １ │    │          │        │權時，應將│。        │
│    │    │          │        │選票投給古│          │
│    │    │          │        │榮政，其餘│          │
│    │    │          │        │14,500元則│          │
│    │    │          │        │委請洪榮炫│          │
│    │    │          │        │以每票500 │          │
│    │    │          │        │元之代價為│          │
│    │    │          │        │甲○○向其│          │
│    │    │          │        │他有投票權│          │
│    │    │          │        │之市民行賄│          │
│    │    │          │        │。        │          │
├──┼──┼─────┼────┼─────┼─────┤
│    │94年│新竹市東區│王黃秀琴│李文柱單獨│王黃秀琴收│
│    │11月│新莊里長春│        │交付共67,0│下66,500元│
│    │7 日│街105巷20 │        │00元賄款予│後，擺設宴│
│    │及16│號（即有投│        │王黃秀琴，│席，免費招│
│    │日  │票權人王黃│        │表明其中50│待不詳姓名│
│    │    │秀琴住處）│        │0元給王黃 │年籍朋友，│
│    │    │後方停車場│        │秀琴，約定│花用殆盡。│
│    │    │          │        │於行使第七│          │
│    │    │          │        │屆市議員選│          │
│ ２ │    │          │        │舉投票權時│          │
│    │    │          │        │，應將選票│          │
│    │    │          │        │投給甲○○│          │
│    │    │          │        │，其餘66, │          │
│    │    │          │        │500元則委 │          │
│    │    │          │        │請王黃秀琴│          │
│    │    │          │        │以每票500 │          │
│    │    │          │        │元之代價為│          │
│    │    │          │        │甲○○向其│          │
│    │    │          │        │他有投票權│          │
│    │    │          │        │之市民行賄│          │
│    │    │          │        │。        │          │
├──┼──┼─────┼────┼─────┼─────┤
│    │94年│新竹市新莊│彭余雙  │李文柱夥同│彭余雙收下│
│    │11月│街3號2樓（│        │簡淑女交付│35,000元後│
│    │16日│即有投票權│        │36,000元賄│，因胞弟余│
│    │    │人彭余雙住│        │款予彭余雙│水泉觸犯公│
│    │    │處）      │        │，表明其中│共危險案件│
│    │    │          │        │10,00元給 │缺錢易科罰│
│    │    │          │        │彭余雙，約│金而入監執│
│    │    │          │        │定於行使第│行，遂將自│
│    │    │          │        │七屆市議員│李文柱處收│
│ ３ │    │          │        │選舉投票權│得欲供行賄│
│    │    │          │        │時，應將選│之款項持供│
│    │    │          │        │票投給古榮│易科罰金使│
│    │    │          │        │政，其餘35│用殆盡。  │
│    │    │          │        │,000元則委│          │
│    │    │          │        │請彭余雙以│          │
│    │    │          │        │每票1,000 │          │
│    │    │          │        │元之代價為│          │
│    │    │          │        │甲○○向其│          │
│    │    │          │        │他有投票權│          │
│    │    │          │        │之市民行賄│          │
│    │    │          │        │。        │          │
├──┼──┼─────┼────┼─────┼─────┤
│    │94年│新竹市東區│葉秀雄  │李文柱單獨│葉秀雄收下│
│    │11月│新莊街332 │        │交付8,500 │8000元後，│
│    │間某│巷2弄2號（│        │元賄款予葉│未及著手發│
│    │日  │即李文柱住│        │秀雄，表明│放賄款，即│
│    │    │處）      │        │其中500元 │因自己涉嫌│
│    │    │          │        │給葉秀雄，│本件賄選案│
│    │    │          │        │約定於行使│件遭到調查│
│    │    │          │        │第七屆市議│，而不敢發│
│ ４ │    │          │        │員選舉投票│放賄款。  │
│    │    │          │        │權時，應將│          │
│    │    │          │        │選票投給古│          │
│    │    │          │        │榮政，其餘│          │
│    │    │          │        │8,000元則 │          │
│    │    │          │        │委請葉秀雄│          │
│    │    │          │        │以每票500 │          │
│    │    │          │        │元之代價為│          │
│    │    │          │        │甲○○向其│          │
│    │    │          │        │他有投票權│          │
│    │    │          │        │之市民行賄│          │
│    │    │          │        │。        │          │
├──┼──┼─────┼────┼─────┼─────┤
│    │94年│新竹市東區│許和田  │李文柱單獨│許和田收下│
│    │11月│新莊里新莊│        │交付12,500│12,000元後│
│    │間某│街129巷2弄│        │元賄款予許│，懼怕遭警│
│    │日  │33號（即有│        │和田，表明│方查獲不敢│
│    │    │投票權人許│        │其中500元 │發放而將所│
│    │    │和田住處）│        │給許和田，│收到之供行│
│    │    │          │        │約定於行使│賄款項供自│
│    │    │          │        │第七屆市議│己為日常生│
│ ５ │    │          │        │員選舉投票│活開支，花│
│    │    │          │        │權時，應將│用殆盡。  │
│    │    │          │        │選票投給古│          │
│    │    │          │        │榮政，其餘│          │
│    │    │          │        │12,000元則│          │
│    │    │          │        │委請許和田│          │
│    │    │          │        │以每票500 │          │
│    │    │          │        │元之代價為│          │
│    │    │          │        │甲○○向其│          │
│    │    │          │        │他有投票權│          │
│    │    │          │        │之市民行賄│          │
│    │    │          │        │。        │          │
├──┼──┼─────┼────┼─────┼─────┤
│    │94年│新竹市東區│蔡徐秀蘭│李文柱單獨│蔡徐秀蘭收│
│    │11月│新莊里新莊│        │交付10,500│下10,000元│
│    │間某│街52巷6號 │        │元賄款予蔡│後，因自己│
│    │日  │（即有投票│        │徐秀蘭，表│缺錢花用，│
│    │    │權人蔡徐秀│        │明其中500 │將所收到之│
│    │    │蘭住處）  │        │元給蔡徐秀│供行賄款項│
│    │    │          │        │蘭，約定於│供為日常生│
│    │    │          │        │行使第七屆│活開支，花│
│６  │    │          │        │市議員選舉│用殆盡。  │
│    │    │          │        │投票權時，│          │
│    │    │          │        │應將選票投│          │
│    │    │          │        │給甲○○，│          │
│    │    │          │        │其餘10,000│          │
│    │    │          │        │元則委請蔡│          │
│    │    │          │        │徐秀蘭以每│          │
│    │    │          │        │票500元之 │          │
│    │    │          │        │代價為古榮│          │
│    │    │          │        │政向其他有│          │
│    │    │          │        │投票權市民│          │
│    │    │          │        │行賄。    │          │
├──┼──┼─────┼────┼─────┼─────┤
│    │94年│新竹市東區│李文福  │李文柱單獨│李文福收下│
│    │11月│新莊街332 │        │交付35,000│34,500元後│
│    │29日│巷2弄2號（│        │元賄款予李│，未及著手│
│    │    │即李文柱住│        │文福，表明│交付賄款，│
│    │    │處）      │        │其中500元 │即因李文柱│
│    │    │          │        │給李文福，│涉嫌本件賄│
│    │    │          │        │約定於行使│選案件遭到│
│    │    │          │        │第七屆市議│逮捕，而不│
│７  │    │          │        │員選舉投票│敢發放賄款│
│    │    │          │        │權時，應將│。        │
│    │    │          │        │選票投給古│          │
│    │    │          │        │榮政，其餘│          │
│    │    │          │        │34,500元則│          │
│    │    │          │        │委由李文福│          │
│    │    │          │        │以每票500 │          │
│    │    │          │        │元之代價為│          │
│    │    │          │        │甲○○向其│          │
│    │    │          │        │他有投票權│          │
│    │    │          │        │之市民行賄│          │
│    │    │          │        │。        │          │
├──┼──┼─────┼────┼─────┼─────┤
│    │94年│新竹市東區│鄒李玉燕│李文柱單獨│鄒李玉燕收│
│    │11月│新莊街12號│        │交付54,500│下54,500元│
│    │間某│（即無投票│        │元賄款予鄒│後，未及著│
│    │日  │權人鄒李玉│        │李玉燕，委│手交付賄款│
│    │    │燕住處）  │        │請鄒李玉燕│，即因李文│
│８  │    │          │        │以每票500 │柱涉嫌本件│
│    │    │          │        │元之代價為│賄選案件遭│
│    │    │          │        │甲○○向其│到逮捕，而│
│    │    │          │        │他有投票權│不敢發放賄│
│    │    │          │        │之市民行賄│款。      │
│    │    │          │        │。        │          │
├──┼──┼─────┼────┼─────┼─────┤
│    │94年│新竹市東區│何貴權  │李文柱單獨│何貴權收下│
│    │11月│關東路260 │        │交付15,000│14,500元後│
│    │間之│巷75號（即│        │元賄款予何│，未及著手│
│    │某日│有投票權人│        │貴權，表明│交付賄款，│
│    │晚上│何貴權住處│        │其中500元 │即因李文柱│
│    │8時 │）        │        │給何貴權，│涉嫌本件賄│
│    │許  │          │        │約定於行使│選案件遭到│
│    │    │          │        │第七屆市議│逮捕，而不│
│９  │    │          │        │員選舉投票│敢發放賄款│
│    │    │          │        │權時，應將│。        │
│    │    │          │        │選票投給古│          │
│    │    │          │        │榮政，其餘│          │
│    │    │          │        │14,500元則│          │
│    │    │          │        │委請何貴權│          │
│    │    │          │        │以每票500 │          │
│    │    │          │        │元之代價向│          │
│    │    │          │        │其他有投票│          │
│    │    │          │        │權之市民行│          │
│    │    │          │        │賄。      │          │
├──┼──┼─────┼────┼─────┼─────┤
│    │94年│新竹市東區│鍾露國  │李文柱單獨│鍾露國收下│
│    │11月│關東路222 │        │交付10,500│10,000元後│
│    │間某│巷6號（即 │        │元賄款予鍾│，未及著手│
│    │日  │有投票權人│        │露國，表明│交付賄款，│
│    │    │鍾露國住處│        │其中500元 │即因李文柱│
│    │    │）        │        │給鍾露國，│即涉嫌本件│
│    │    │          │        │約定於行使│賄選案件遭│
│    │    │          │        │第七屆市議│到逮捕而不│
│１０│    │          │        │員選舉投票│敢發放。  │
│    │    │          │        │權時，應將│          │
│    │    │          │        │選票投給古│          │
│    │    │          │        │榮政，其餘│          │
│    │    │          │        │10,000元則│          │
│    │    │          │        │委請鍾露國│          │
│    │    │          │        │以每票500 │          │
│    │    │          │        │元之代價為│          │
│    │    │          │        │甲○○向其│          │
│    │    │          │        │他有投票權│          │
│    │    │          │        │之市民行賄│          │
│    │    │          │        │。        │          │
└──┴──┴─────┴────┴─────┴─────┘
附表二：
┌──┬──┬─────┬────┬─────┐
│編  │時間│地    點  │樁 腳   │行賄手法  │
│號  │    │          │        │          │
├──┼──┼─────┼────┼─────┤
│    │94年│新竹市東區│不詳姓名│李文柱單獨│
│    │11月│新莊里內某│年籍，筆│交付6，000│
│    │間某│處        │記本記載│元賄款給該│
│１  │日  │          │代號「石│名樁腳，委│
│    │    │          │」之成年│請該人以每│
│    │    │          │人      │票500元之 │
│    │    │          │        │代價為古榮│
│    │    │          │        │政向其他市│
│    │    │          │        │民行賄。  │
├──┼──┼─────┼────┼─────┤
│    │94年│新竹市東區│不詳姓名│李文柱單獨│
│    │11月│新莊里內某│年籍，筆│交付2，000│
│    │間某│處        │記本記載│元賄款給該│
│    │日  │          │代號「翁│名樁腳，委│
│２  │    │          │」之成年│請該人以每│
│    │    │          │人      │票500元之 │
│    │    │          │        │代價為古榮│
│    │    │          │        │政向其他市│
│    │    │          │        │民行賄。  │
└──┴──┴─────┴────┴─────┘


司法院資訊處製作；財團法人民間司法改革基金會備份。
